【裁判字號】    99,上易,667
【裁判日期】    990812
【裁判案由】    妨害名譽等
【裁判全文】
臺灣高等法院刑事判決                 99年度上易字第667號
上  訴  人
即  被  告  乙○○
上列上訴人因妨害名譽等案件，不服臺灣臺北地方法院98年度易
字第2285號，中華民國99年1月29日第一審判決（起訴案號：臺
灣臺北地方法院檢察署97年度偵字第21218號、98年度偵字第107
22號），提起上訴，本院判決如下：
    主  文
上訴駁回。
    事  實
一、乙○○於民國88年間因誣告案件，嗣經本院92年上訴字第11
    08號判處有期徒刑6月，緩刑3年，於95年1月19日經最高法
    院以95年度台上字第1108號駁回上訴確定，於緩刑期間，仍
    不知警惕，復於96年間，先後任職於錦順營造股份有限公司
    （下稱錦順公司）及丙○○建築師事務所擔任工地監工等職
    務，嗣於96年4月間遭錦順公司解職，復與丙○○間因承包
    臺北市政府消防局整修等工程案衍生勞務報酬糾紛，認丙○○積欠其相關費用新臺幣（下同）100萬元，經多次索討未
    果，竟於如附表所示之時間，在不詳地點，接續以寄發如附
    表所示行動電話簡訊或電子郵件方式，向丙○○恫以：「
    ...會出事」、「...希望你的顧問救得了你」、「...你說
    有亂七八遭的事我替你擋不住紙包不住火」、「...我怕措
    詞不當，不善表達，弄巧成拙，導致你主子整個監造費都領
    不到，還要倒賠」等語，意指將揭發丙○○承包工程弊端之
    加害名譽之事，使丙○○心生畏懼，致生危害於安全。另基
    於意圖散布於眾之誹謗犯意，於97年6月2日在不詳地點，以
    其所使用leoccc168@hotmail.com帳號寄發「聲明書」電子
    郵件至錦順公司所申設lien.js8401@msa.hinet.net電子信
    箱內，另將聲明書紙本寄送與丙○○、臺灣省桃園農田水利
    會、行政院農業委員會政風室、法務部調查局等機關，散布
    「我的朋友郝小姐來電告知其受甲○○及丙○○建築師緊鄰
    相繼之電話騷擾……，連君（甲○○）有交易不實浮報房價
    詐騙之嫌，據幫連君作假憑證的會計稱連君有將歷年來不相
    干的酒店開支人民幣38萬元灌入整體房價內，詹君（丙○○
    ）得知後對連君非常之不諒解…誰知連君事後竟自作主張由
    其承攬之桃園水利會水電消防空調工程款中逕自扣抵…」、
    「據側面得知此購屋事件的連帶弊端被桃園農田水利會及臺
    灣省農業委員會政風室得知。行賄受賄私相授受，反而促使
    詹君和連君為生命共同體，一丘之貉於此成形」等文字，指
    摘錦順公司總經理甲○○涉有偽造文書、詐欺等罪嫌，另與
    丙○○共同涉嫌賄賂云云，足以毀損甲○○、丙○○之名譽
    。
二、案經丙○○、甲○○告訴暨臺北市政府警察局中山分局報告
    臺灣臺北地方法院檢察署檢察官偵查起訴。
    理  由
壹、程序部分：
    本件卷附行動電話門號通聯紀錄，均屬電話發（受）話時，
    電話公司機房電腦之電磁紀錄，固定時間將磁片之紀錄利用
    電腦列印，亦即係機械性列印之紀錄，為各該電信公司所屬
    機械記錄之業務文書，且依偵查機關之請求而交付，應無證
    據證明顯有不可信之情況，核屬同法第159條之4第2款規定
    之文書，與本案待證事實具有關聯性，有證據能力。其餘所
    引傳聞證據之證據方法，當事人均未爭執其證據能力，本院
    審酌其作成時之情況，認為並無不法取證情事，且為發現真
    實，採為證據認屬適當，依同法第159條之5第2項規定，得
    作為證據。末卷附簡訊翻拍照片及電子郵件印列紙本，均與
    本案事實具有自然關聯性，復屬文書證物性質，並非傳聞證
    據，且查無事證足認有違背法定程式取得，或經偽造、變造
    而作成之情事，亦得為證據。
貳、實體部分：
一、訊據被告乙○○並不否認於96年4月間自錦順公司離職，及
    與丙○○間有勞務報酬糾紛，另其有使用門號0000000000號
    行動電話，有於附表編號1、2、3、6號所載時間，發送同表
    所示簡訊內容予門號0000000000號行動電話，另其使用電子
    信箱帳號leoccc168@hotmail.com，於97年6月2日10時18分
    ，寄送如附表編號5所示之電子郵件等節，惟矢口否認有何
    恐嚇告訴人丙○○或加重誹謗丙○○及甲○○之犯行，辯稱
    ：「附表編號1、2、3、6號的簡訊是伊要寄給錦順公司吳佳
    蓉，附表編號4寄件人帳號lusiho@hotmail.com是盧星宏的
    帳號，電子郵件內容不是伊寄發的，同表編號5的內容是伊
    要發給林百鴻，因為當時林詩寬等多人要找丙○○，伊並無
    恐嚇之意，另伊亦未發送97年6月2日聲明書，且告訴人丙○○亦曾表明有人擅用被告名義發送書函，洵無恐嚇或誹謗犯
    行。」云云。經查：
（一）被告持門號0000000000號手機，傳送如附表編號1、2、3
      、6號所載簡訊內容至登記告訴人丙○○申請0000000000
      號門號，有卷附上開門號申請人基本資料、雙向通聯紀錄
      （見97年度他字第6447號卷，下稱他字卷，第186頁、第
      188頁、第189頁、第193及230頁）及簡訊翻拍照片在卷可
      資佐證，觀諸簡訊內容均以第二人稱稱呼受話人，並非有
      囑咐受話人轉達通信內容之意思，被告應非向第三人發送
      簡訊代為傳話，且被告所稱受話人即證人連吳佳蓉於審理
      中證述0000000000號是丙○○個人使用，伊只有00000000
      00號1支手機，另錦順公司與丙○○或林百鴻間並無債務
      糾紛等節明確（見本院卷140頁以下），是被告並非發話
      予連吳佳蓉，足認上開簡訊內容發話對象確係告訴人丙○○無訛。
（二）附表編號4寄件人電子郵件帳號lusiho@hotmail.com係被
      告使用的帳號，業據被告於偵查中供承：「電子郵件lusi
      ho@hotmail.com、leoccc168@hotmail.com是伊的帳號，
      證4、5這封郵件是否伊發的不確定，要回去再查，證2、4
      、5都不是我發的，伊回去查電腦信箱的資料都沒有，伊
      的電子郵件沒有給其他人使用，密碼我不記得，只有伊的
      電腦在使用，但伊之前在丙○○事務所工作有設定在辦公
      室電腦裡面，離開之後不知道有無人在使用，伊離開之後
      有再使用這2個電子郵件帳號。」等語明確在卷（見他字
      卷第140、148頁），雖被告嗣後否認該電子郵件帳戶係伊
      使用，然電子郵件係個人對外通訊重用工具，使用人對於
      平日所接觸郵件帳號知之最稔，若被告並無使用lusiho@h
      otmail.com之情，對此重要抗辯，其於偵查之始即應堅決
      否認，焉有原於偵查中供承係帳號使用人，並於自行查閱
      確認存檔電子信箱後，猶未否認之理；再被告於偵查中亦
      供述他人並未使用此開電子郵件帳號，其自丙○○事務所
      離職後仍有繼續該帳號等節明確，而按個人申請電子郵件
      信箱乃私密之物，使用者均應設帳號、密碼，且此開資料
      僅有使用者能夠知悉，使用前亦須登入此開資料，始能寄
      發或讀取電子郵件，且衡諸常情，常人自工作地點離職或
      交接職務之時，當會將私人電子郵件之帳號、信件自行備
      份並自辦公室所使用個人電腦內移除，此為辦公室資訊安
      全之基本原則，被告豈會不知？故本件當可排除他人盜用
      情形。另證人盧星宏於原審審理中亦證稱：「之前有合作
      台北市消防局的案件，我委託丙○○及被告幫我處理，大
      部分是被告負責擔任對外聯繫窗口，包括預算書圖的編制
      、與消防局及各分隊單位協調、監造等。我沒有申請過上
      開lusiho帳號，我自己事務所內部不會去申請這樣的帳號
      」等語明確，另被告自行提出「臺北市政府消防局96年度
      忠孝分隊...等維修工程」施工公告照片（見原審卷第93
      頁）中，監造單位名稱、網址（或電子郵件信箱）欄所記
      載係「虛星宏建築師事務所lusiho@hot mail.com」，故
      被告為執行此開維修工程對外聯繫、監造業務，而申請使
      用此開帳號，亦無違於常情，上節與其偵查中自承情節相
      符，故本件應認定電子郵件帳號lusiho@hotmail.com確實
      為被告申請使用，且能排除他人盜用情形，此外，並有告
      訴人丙○○於偵查中陳述收件者電子郵件帳號使用人及卷
      附電子郵件列印資料為佐（見他字卷第138、60頁），是
      被告確有以其使用電子郵件信箱lusiho@hotmail.com寄送
      如附表編號4所示內容電子郵件予jh.jam17@msa.hinet.ne
      t使用人丙○○及loverbrt @hotmail.com之使用人即公司
      職員羅婷等收件人無訛。故被告於原審及本院審理時改稱
      該帳號是盧星宏的帳號，電子郵件內容不是其寄發的，於
      辯論時稱伊放在丙○○事務所裡面可以輕易使用云云，顯
      係卸責之詞，無足採信。
（三）又被告於審理中固否認有寄如事實欄所示之聲明書與丙○○及相關行政機關或單位云云，惟其於偵查中已自承：「
      （經提示聲明書）97年6月2日聲明書是伊寄的，因為那時
      公司和小包已有一些工程款糾紛，所以伊（寄）發這些事
      情跟小包講，農田水利會、農委會是業主，合庫是往來銀
      行，（問：你所寄發郵件中所提及與告訴人等有關不實浮
      報房價、作假憑證、告訴人在大陸有幾位女朋友等事項，
      有無證據可證明為真實？）這是郝華妮告訴伊的，郝華妮
      是公司的大陸員工，（提示錦順聲明書）伊有發，伊還發
      給丙○○、合庫，伊有正式發文，甲○○在大陸有浮報房
      價給丙○○，甲○○要伊去處理，大陸人郝華妮知道這件
      事，因為他們說工程無法結案是伊的關係，伊是掛名的工
      地主任，伊要解釋不是伊，是因為有不法利益才無法結案
      。」等語明確（見他字卷第301頁；偵字卷第89頁），上
      開聲明書既經訊問人當庭提示書面，且已註明發信日期，
      且被告其業就該聲明內容消息來源及寄發目的陳述明確，
      應無誤認可能性，其於審理中翻稱誤認檢察事務官提示係
      另乙份聲明云云，顯不可採信。且被告於偵查、原審審理
      中均自承leoccc168@hotmail.com是其申請使用的電子郵
      件信箱，與證人王立信警詢證詞相符（見他字卷第14頁）
      ，另此開帳號應能排除他人盜用情形，已如前述，又證人
      即告訴人甲○○於偵查中及證人連吳佳蓉於審理中均證述
      lien.js8401@msa.hinet.net係錦順公司使用之帳號（見
      他字卷第300頁；本院卷第141頁背面），應認被告有以
      leoccc168@hotmail.com電子郵件信箱發送上開聲明書與
      錦順公司之情。再觀諸卷附電子郵件列印資料（見他字卷
      第82、83頁，偵字卷第40、41頁）及桃園農田水利會98年
      12月29日桃農水財字第0980013572號函、行政院農業委員
      會政風室98年12月24日農政室字第0980180781號函、法務
      部調查局98年12月23日調公壹字第09800640830號函暨附
      件聲明書、內部公文簽陳等（見原審卷第101頁以下），
      比對被告寄送給錦順公司聲明書，與寄送給丙○○及上開
      機關之聲明書，其中正、副本收件人、文書所敘內容及段
      落鋪陳均相符，又被告於偵查中亦已陳述聲明書所載內容
      係大陸人士郝華妮所告知等節，核與聲明書內所敘明緣由
      契合，且依聲明書敘及具體通訊時間、門號，及附件電話
      簡訊等私密資料，他人應無以知悉內情而取得相關附件資
      料，進而冒用被告名義對外寄發聲明書之可能，另被告於
      偵查中亦供承表明寄發各該受文者之用意，從而，堪認被
      告於偵查中自承有向錦順公司、丙○○及桃園農田水利會
      、行政院農業委員會政風室、法務部調查局寄發上開聲明
      書乙情，與事實相符，應為真實。
（四）按刑法上所謂恐嚇，祇須行為人以足以使人心生畏怖之情
      事告知他人即為已足，其通知危害之方法並無限制，凡一
      切以直接之言語、舉動，或其他足使被害人理解其意義之
      方法或暗示其如不從將加危害，而使被害人心生畏怖者，
      均應包括在內。而該言語或舉動是否足以使他人生畏怖心
      ，應依社會一般觀念衡量之，如行為人之言語、舉動，依
      社會一般觀念，均認係惡害之通知，而足以使人生畏怖心
      時，即可認屬恐嚇（最高法院22年上字第1310號判例意旨
      參照），觀諸被告於附表各編號簡訊或電子郵件內容全文
      意旨及語氣，其中有提及如事實欄所述「會出事」等語句
      ，意指將揭發丙○○承包工程弊端而加害名譽之事，依社
      會一般人理解及通念，自足以致接獲上開訊息之人因心生
      畏懼而深感不安，且告訴人丙○○於偵查中指述：「因為
      接受調查很麻煩，我也很害怕。」等語在卷（見他字卷第
      31 頁），已敘明其憂慮涉嫌刑案後須承受調查程序之訟
      累，且常人因案遭檢調偵查確足影響名譽，故被告指述上
      開語句自該當恐嚇行為。又被告固辯稱告訴人丙○○、甲○○與伊及承包商間尚有薪資或其他借款糾紛，伊非出於
      恐嚇及妨害名譽之意云云，並提出光碟、簡訊翻拍照片、
      函文、簽單等為證（見原審證1至19、上證1至17）；惟被
      告聲請傳訊之證人林才誠、林詩寬於原審審理中到庭均未
      證稱有對丙○○主張工程款或借款債權引發糾紛等情，另
      證人林詩寬亦證稱並無印象有向被告抱怨會被丙○○害死
      等語明確（見原審卷第142頁以下、第153頁背面以下），
      是以，被告所辯其發送簡訊內容是否真實，已難遽信，抑
      且，縱被告對告訴人丙○○享有薪資債權存在，惟其催討
      債務大可依法定程序請求或訴追，詎其以揭發事端要脅告
      訴人，以達清償債務目的，手段自非適法，至於告訴人承
      作工程是否另涉有弊端本與其債權無涉，故被告手段與其
      追討債務之目的間無正當合理關聯性，此開抗辯自不足阻
      卻恐嚇犯行之不法。另按恐嚇本不以直接向被害人本人表
      示為限，行為人如以加害被恐嚇者生命之事告知第三人，
      間接使被恐嚇者知情而心生畏懼，仍與恐嚇罪相符，故被
      告辯稱附表編號5所示電子郵件是寄給林百鴻，均非寄予
      丙○○云云，然其郵件內容係要求收件人林百鴻將之通知
      告訴人丙○○，揆諸此開見解，自無解於恐嚇犯行。
（五）再按行為人就其發表言論所憑之證據資料原非真正，而其
      提出過程有惡意或重大輕率情形，且查與事實不符，只憑
      主觀判斷而杜撰或誇大事實，公然以貶抑言詞散布謠言、
      傳播虛構具體事實為不實陳述，而達於誹謗他人名譽程度
      ，自非不得律以誹謗罪責（最高法院94年度臺上字第5247
      號判決參照），被告指摘如聲明書文字內容，除其片面意
      見外，所憑依據，於偵查中供稱：係據大陸員工郝華妮轉
      述（見他字卷第301頁），惟此僅係屬傳聞供述，以訛傳
      訛可能性極高，且該人遠在境外，被告尚應有合理查證作
      為，另被告於審理中復提出借據1紙（見原審卷第30頁）
      ，惟該借據內容係案外人李佳霖向丙○○借貸之字據，並
      未提及甲○○有何以虛假會計憑證作不實交易或丙○○、
      甲○○在臺工程涉有何弊端之情，尚難實其說，是以，被
      告未經合理查證即杜撰或誇大如聲明書所載內容，又其內
      容係陳述具體事件，該等文字依客觀文義解釋，確足使收
      受該聲明書之人疑甲○○、丙○○涉有刑責，況受件者包
      括政風單位、法務部調查局等職司公務廉能之機構，被告
      所為自足以毀損告訴人甲○○、丙○○之名譽，故被告寄
      發此開聲明書與錦順公司、丙○○及相關行政機關或單位
      ，自屬係散布文字之誹謗行為無訛。此外，本件復查無刑
      法第311條各款所定阻卻違法事由存在之情，其加重誹謗
      不法行為，亦堪認定。
（六）綜上所述，被告所辯均與常情有違，顯屬事後卸責之詞，
      不足採信，本件事證明確，被告恐嚇危害安全、加重誹謗
      之犯行皆堪以認定，應予依法論罪科刑。
二、核被告所為，係犯刑法第305條之恐嚇罪、刑法第310條第2
    項之加重誹謗罪。被告為達向丙○○索取勞務報酬同一目的
    ，而有多次傳送簡訊或電子郵件實施恐嚇之行為，為接續犯
    ，應僅成立一罪（最高法院80年度臺上字第6136號判決要旨
    參照）；再按誹謗罪所謂之「散布」，係指散播傳布於不特
    定人或多數人，使大眾得知悉其內容者而言。因之，倘行為
    人基於單一之決意，在極短時間內，對於同一被害人先後有
    多次散布文字予以誹謗之行為，應認係單一犯罪行為之接續
    進行而侵害同一法益，僅成立單純一罪（最高法院96年度台
    上字第6101號判決意旨參照），被告係出於同一誹謗犯意，
    意圖散布於眾，在密切接近之時間內，以同一文字內容向不
    同對象寄送，而侵害告訴人同一法益，應認均為1個散布行
    為所含括，而為單純一罪。被告所犯上開2罪間，犯意各別
    ，行為互殊，應予分論併罰。起訴意旨另認被告有將聲明書
    寄送與合作金庫銀行自強分行部分，惟該行未曾收受本件聲
    明書，此有該行98年12月29日台金強字第0980006558號函在
    卷可認（見原審卷第100頁），自無事證足認定此部分散布
    行為，應併予更正犯罪事實，附此敘明。
三、原審以被告犯罪事證明確，適用刑法第305條、第310條第2
    項、第51條第6款、第41條第1項前段，刑法施行法第1條之1
    等規定，並審酌被告有誣告前案經論罪科刑，於緩刑期間仍
    不知警惕，與告訴人丙○○、甲○○間因發生勞務報酬糾紛
    ，竟再犯本件罪行，造成告訴人受有名譽上之危害或損害，
    且犯後執詞否認犯行，歷次辯詞不一，亦未與告訴人達成和
    解，態度非佳，難認有悔意及其生活狀況、智識程度、犯罪
    之動機與被害人之關係等一切情狀，恐嚇危害安全、散布文
    字誹謗犯行各量處拘役59日、50日及定應執行刑拘役100日
    ，並諭知以新台幣1000元折算一日之易科罰金折算標準；復
    就沒收部分，說明被告所有之門號0000000000號雖係被告所
    有，且供本件傳送簡訊恐嚇告訴人之工具，惟行動電話係常
    人聯絡通訊使用工具，並非專供犯罪所用物品，亦非違禁物
    品，復未扣案，不併予宣告沒收。經核其認事用法均無違誤
    ，且係考慮被告之誣告前科而予以被告妥適之量刑，被告上
    訴仍執陳詞空言否認犯行，為無理由，應予駁回。
據上論斷，應依刑事訴訟法第368條，判決如主文。
本案經檢察官鄭富銘到庭執行職務。
中    華    民    國    99     年    8    月    12    日
                  刑事第十七庭  審判長法  官  王聰明
                                      法  官  陳憲裕
                                      法  官  黃雅芬
以上正本證明與原本無異。
不得上訴。
                                      書記官  鄭雅云
中    華    民    國    99    年    8     月    12    日
附表：
┌──┬────┬──────────┬───────────┐
│編號│時    間│方                式│內                  容│
├──┼────┼──────────┼───────────┤
│  1 │97年4月2│以0000000000號行動電│我都說了而且又不認識都│
│    │2日18時 │話發送簡訊至告訴人詹│想和你討論解決之道想透│
│    │35分    │世鴻0000000000號行動│過我約你你說我能不躲起│
│    │        │電話                │來嗎局裝修案錢錢錢快快│
│    │        │                    │快會出事              │
├──┼────┼──────────┼───────────┤
│  2 │97年4月 │同編號1方式         │錢錢錢聽說你把科長給弄│
│    │23日18時│                    │走了啊。              │
│    │11分    │                    │                      │
├──┼────┼──────────┼───────────┤
│  3 │97年4月 │同編號1方式         │多債權人啊！…再給你到│
│    │23日23時│                    │明早十二點，希望你顧問│
│    │54分    │                    │救得了你。            │
├──┼────┼──────────┼───────────┤
│  4 │97年6月9│以lusiho@hotmail.com│積欠款項如未在6/12以前│
│    │日11時10│帳號發送電子郵件予告│償清時  你說有亂七八糟│
│    │分      │訴人丙○○使用jh.jam│的事我替你擋不住紙包不│
│    │        │17@msa.hinet.net帳號│住火  你應該知道  你跟│
│    │        │及事務所職員羅婷使用│林百鴻  向許秀華拿會員│
│    │        │loverbrt@hotmail.com│卡  還有預謀放棄臺灣市│
│    │        │帳號                │場捲巨款潛逃上海之事  │
│    │        │                    │你目前所有後續設計監造│
│    │        │                    │工程....等等  相關人士│
│    │        │                    │本星期皆會知曉  做事要│
│    │        │                    │憑良心別昧著良心做事  │
├──┼────┼──────────┼───────────┤
│  5 │97年6月2│以leoccc168@hotmail │林百鴻主任            │
│    │0日10時 │.com 帳號發送電子郵 │請通知你的主子（指詹世│
│    │18分    │件予告訴人丙○○使用│鴻）                  │
│    │        │jh.jam17@msa.hinet.n│前日有人建議我直接向汐│
│    │        │et帳號及james6699@ms│止市公司請工資，但是我│
│    │        │.emome.net、darget89│怕措詞不當，不善表達，│
│    │        │@yahoo.com.tw等帳號 │弄巧成拙，導致你主子整│
│    │        │                    │個監造費都領不到，還要│
│    │        │                    │倒賠，所以還是請妳跟你│
│    │        │                    │主子說下星期一以前清償│
│    │        │                    │完畢，否則按建議方式嘗│
│    │        │                    │試為之                │
├──┼────┼──────────┼───────────┤
│  6 │97年7月6│同編號1方式         │老詹我不可能讓妳和營造│
│    │日22時52│                    │公司還有妳同學玩我妳要│
│    │分      │                    │出手就快保證妳同學還有│
│    │        │                    │林詩寬會被妳害死蔡說妳│
│    │        │                    │背信罪要捲款逃亡到大陸│
│    │        │                    │很多債主都要去盧星宏那│
│    │        │                    │邊追殺妳。            │
└──┴────┴──────────┴───────────┘
附錄：本案論罪科刑法條全文
刑法第305條
以加害生命、身體、自由、名譽、財產之事，恐嚇他人致生危害
於安全者，處 2 年以下有期徒刑、拘役或 3 百元以下罰金。
刑法第310條
意圖散布於眾，而指摘或傳述足以毀損他人名譽之事者，為誹謗
罪，處 1 年以下有期徒刑、拘役或 5 百元以下罰金。
散布文字、圖畫犯前項之罪者，處 2 年以下有期徒刑、拘役或 1
千元以下罰金。
對於所誹謗之事，能證明其為真實者，不罰。但涉於私德而與公共
利益無關者，不在此限。

司法院資訊處製作；財團法人民間司法改革基金會備份。
